ACORDAO-COMPLETO-2390526

ACÓRDÃO 452/2020 ATA 1/2020 - PRIMEIRA CÂMARA

VISTOS, relatados e discutidos estes autos que tratam de atos iniciais e de alteração de reforma emitidos no âmbito do Comando da Marinha em favor dos Srs. Adyr da Silva Ignacio, Gilberto Francisco de Oliveira, Isnaldo Muniz de Araujo, Jose Miguel de Araujo, Luan Vinicius da Silva Souza, Luiz Osorio Garcia Fonseca, Nathan Evangelista Jordao, Raimundo Nonato de Souza e Valmir Pereira Araujo,
ACORDAM os Ministros do Tribunal de Contas da União, reunidos em sessão de Primeira Câmara, diante das razões expostas pelo Relator, com fundamento nos arts. 71, inciso III, da Constituição Federal e 1º, inciso V, 39, inciso II, e 45 da Lei 8.443, de 16 de julho de 1992, em:
9.1. considerar legais os atos iniciais de reforma emitidos em favor dos Srs. Nathan Evangelista Jordão (XXX.661.217-XX) , Valmir Pereira Araújo (XXX.698.469-XX) - nº do ato 34867/2019 e Luan Vinicius da Silva Souza (XXX.461.605-XX) , determinando os registros correspondentes;
9.2. considerar ilegais os atos de alteração de reforma emitidos em favor dos Srs. Adyr da Silva Ignacio (XXX.507.747-XX) , Gilberto Francisco de Oliveira (XXX.046.297-XX) , Isnaldo Muniz de Araujo (XXX.968.107-XX) , Jose Miguel de Araujo (XXX.423.527-XX) , Luiz Osorio Garcia Fonseca (XXX.989.577-XX) , Raimundo Nonato de Souza (XXX.929.837-XX) e Valmir Pereira Araujo (XXX.698.469-XX) - nº do ato 35145/2019, negando-lhes os correspondentes registros;
9.3. dispensar o ressarcimento das quantias indevidamente recebidas de boa-fé, consoante o enunciado 106 da Súmula de Jurisprudência deste Tribunal;
9.4. determinar ao Comando da Marinha que:
9.4.1. faça cessar, no prazo de 15 (quinze) dias, contado a partir da ciência desta deliberação, os pagamentos decorrentes dos atos impugnados, sob pena de responsabilidade solidária da autoridade administrativa omissa, consoante disposto nos arts. 71, inciso IX, da Constituição Federal e 262 do Regimento Interno desta Corte;
9.4.2. dê ciência do inteiro teor desta deliberação aos interessados, alertando-os de que o efeito suspensivo proveniente da interposição de eventuais recursos, caso não providos, não os exime da devolução dos valores indevidamente percebidos após a notificação;
9.4.3. envie a esta Corte de Contas, no prazo de 30 (trinta) dias, por cópia, comprovante de que os interessados tiveram ciência desta deliberação;
9.5. determinar à Sefip que monitore o cumprimento das medidas indicadas no subitem 9.4 acima.

ATOS INICIAIS E DE ALTERAÇÃO DE REFORMA. SUPERVENIÊNCIA DE INVALIDEZ PERMANENTE DECORRENTE DE DOENÇA ESPECIFICADA EM LEI.

Primeira Câmara

Ministério da Defesa -COMANDO DA MARINHA (VINCULADOR).

3. Interessados/Responsáveis:
3.1. Interessados: Adyr da Silva Ignacio (XXX.507.747-XX); Gilberto Francisco de Oliveira (XXX.046.297-XX); Isnaldo Muniz de Araujo (XXX.968.107-XX); Jose Miguel de Araujo (XXX.423.527-XX); Luan Vinicius da Silva Souza (XXX.461.605-XX); Luiz Osorio Garcia Fonseca (XXX.989.577-XX); Nathan Evangelista Jordao (XXX.661.217-XX); Raimundo Nonato de Souza (XXX.929.837-XX); Valmir Pereira Araujo (XXX.698.469-XX).

13.1. Ministros presentes: Walton Alencar Rodrigues (Presidente), Benjamin Zymler (Relator), Bruno Dantas e Vital do Rêgo.
13.2. Ministro-Substituto presente: Weder de Oliveira.

ACORDAO-COMPLETO-2463026

Acórdão 3983/2021 - Primeira Câmara

BENJAMIN ZYMLER

Adoto como relatório o parecer da unidade técnica, cujos termos são os seguintes:
"INTRODUÇÃO
Trata-se de atos de reforma, submetidos, para fins de registro, à apreciação do Tribunal de Contas da União (TCU) , de acordo com o art. 71, inciso III, da Constituição Federal.  Os atos foram cadastrados e disponibilizados ao TCU por intermédio do Sistema e-Pessoal, na forma do art. 2º e 4º da Instrução Normativa TCU 78/2018.
Os atos desse processo pertencem às seguintes unidades:
Unidade emissora: MINISTÉRIO DA DEFESA-COMANDO DA MARINHA (VINCULADOR) .
Unidade cadastradora:  COMANDO DO PESSOAL DE FUZILEIROS NAVAIS.
Subunidade cadastradora: CPESFN - REFORMA.
EXAME TÉCNICO
Procedimentos aplicados
Os procedimentos para exame, apreciação e registro de atos de pessoal encontram-se estabelecidos na Instrução Normativa TCU 78/2018 e na Resolução TCU 206/2007. Essas normas dispõem que os atos de pessoal disponibilizados por meio do e-Pessoal devem ser submetidos previamente a críticas automatizadas, com base em parâmetros predefinidos.
As críticas das informações cadastradas na etapa de coleta do ato foram elaboradas e validadas levando-se em conta as peculiaridades de cada ato. Os itens verificados nessa etapa são inerentes a dados cadastrais, fundamentos legais, mapa de tempo, ficha financeira, assim como eventuais ocorrências de acumulação. Trata-se de verificações abrangentes, minuciosas e precisas e sem a necessidade de ação humana e, portanto, menos suscetível a falhas. As críticas aplicadas estão discriminadas no sistema, no Menu e-Pessoal, opção "Crítica", que podem ser acessadas mediante concessão de perfil específico a servidores do TCU responsáveis pela análise.
Além das críticas automatizadas, há verificação humana adicional no caso de haver alertas do sistema ou informações não formatadas, como esclarecimentos do gestor ou do controle interno.  
As críticas também consideram os registros do Sistema Integrado de Administração de Recursos Humanos (Siape) . O Siape disponibiliza informações atualizadas sobre as parcelas que integram os proventos, diferentemente, portanto, do e-Pessoal, que informa as parcelas no momento do registro do ato. 
Essa confrontação com o Siape fornece uma visão atual e verdadeira da situação, o que permite descaracterizar irregularidades e inconsistências que, embora constantes do e-Pessoal, já foram corrigidas.
As verificações detectadas nos atos encontram-se discriminadas na aba de pendências de cada ato no sistema e-Pessoal, bem como nos espelhos dos atos contemplados por esta instrução.
Exame das Constatações
Ato: 28369/2019 - Interessado: ADYR DA SILVA IGNACIO - CPF: XXX.507.747-XX
Parecer do Controle Interno: considerar o ato Legal.
Por intermédio de análises realizadas por esta Unidade Técnica no presente ato, não se constatou irregularidade que obste a chancela pela legalidade.
Encaminhamento do ato: 
Considerar LEGAL e conceder registro do ato de ADYR DA SILVA IGNACIO. 
Ato: 33562/2019 - Interessado: JOSE MIGUEL DE ARAUJO - CPF: XXX.423.527-XX
Parecer do Controle Interno: considerar o ato Legal.
Por intermédio de análises realizadas por esta Unidade Técnica no presente ato, não se constatou irregularidade que obste a chancela pela legalidade.
Encaminhamento do ato: 
Considerar LEGAL e conceder registro do ato de JOSE MIGUEL DE ARAUJO. 
Ato: 34144/2019 - Interessado: NATHAN EVANGELISTA JORDAO - CPF: XXX.661.217-XX
Parecer do Controle Interno: considerar o ato Legal.
Por intermédio de análises realizadas por esta Unidade Técnica no presente ato, não se constatou irregularidade que obste a chancela pela legalidade.
Encaminhamento do ato: 
Considerar LEGAL e conceder registro do ato de NATHAN EVANGELISTA JORDAO. 
Ato: 34172/2019 - Interessado: ISNALDO MUNIZ DE ARAUJO - CPF: XXX.968.107-XX
Parecer do Controle Interno: considerar o ato Legal.
Por intermédio de análises realizadas por esta Unidade Técnica no presente ato, não se constatou irregularidade que obste a chancela pela legalidade.
Encaminhamento do ato: 
Considerar LEGAL e conceder registro do ato de ISNALDO MUNIZ DE ARAUJO. 
Ato: 34823/2019 - Interessado: GILBERTO FRANCISCO DE OLIVEIRA - CPF: XXX.046.297-XX
Parecer do Controle Interno: considerar o ato Legal.
Por intermédio de análises realizadas por esta Unidade Técnica no presente ato, não se constatou irregularidade que obste a chancela pela legalidade.
Encaminhamento do ato: 
Considerar LEGAL e conceder registro do ato de GILBERTO FRANCISCO DE OLIVEIRA. 
Ato: 34867/2019 - Interessado: VALMIR PEREIRA ARAUJO - CPF: XXX.698.469-XX
Parecer do Controle Interno: considerar o ato Legal.
Por intermédio de análises realizadas por esta Unidade Técnica no presente ato, não se constatou irregularidade que obste a chancela pela legalidade.
Encaminhamento do ato: 
Considerar LEGAL e conceder registro do ato de VALMIR PEREIRA ARAUJO. 
Ato: 35145/2019 - Interessado: VALMIR PEREIRA ARAUJO - CPF: XXX.698.469-XX
Parecer do Controle Interno: considerar o ato Legal.
Por intermédio de análises realizadas por esta Unidade Técnica no presente ato, não se constatou irregularidade que obste a chancela pela legalidade.
Encaminhamento do ato: 
Considerar LEGAL e conceder registro do ato de VALMIR PEREIRA ARAUJO. 
Ato: 35240/2019 - Interessado: RAIMUNDO NONATO DE SOUZA - CPF: XXX.929.837-XX
Parecer do Controle Interno: considerar o ato Legal.
Por intermédio de análises realizadas por esta Unidade Técnica no presente ato, não se constatou irregularidade que obste a chancela pela legalidade.
Encaminhamento do ato: 
Considerar LEGAL e conceder registro do ato de RAIMUNDO NONATO DE SOUZA. 
Ato: 35381/2019 - Interessado: LUIZ OSORIO GARCIA FONSECA - CPF: XXX.989.577-XX
Parecer do Controle Interno: considerar o ato Legal.
Por intermédio de análises realizadas por esta Unidade Técnica no presente ato, não se constatou irregularidade que obste a chancela pela legalidade.
Encaminhamento do ato: 
Considerar LEGAL e conceder registro do ato de LUIZ OSORIO GARCIA FONSECA. 
Ato: 36493/2019 - Interessado: LUAN VINICIUS DA SILVA SOUZA - CPF: XXX.461.605-XX
Parecer do Controle Interno: considerar o ato Legal.
Por intermédio de análises realizadas por esta Unidade Técnica no presente ato, não se constatou irregularidade que obste a chancela pela legalidade.
Encaminhamento do ato: 
Considerar LEGAL e conceder registro do ato de LUAN VINICIUS DA SILVA SOUZA. 
CONCLUSÃO
A abrangência e a profundidade das verificações levadas a efeito fundamentam convicção de que os atos 35240/2019, 34867/2019, 35381/2019, 33562/2019, 35145/2019, 34172/2019, 36493/2019, 34144/2019, 28369/2019 e 34823/2019 podem ser apreciados pela legalidade, em razão de não terem sido encontradas irregularidades nos atos, de acordo com o item Exame das Constatações desta instrução.
PROPOSTA DE ENCAMINHAMENTO
Ante o exposto, com fundamento no art. 71, inciso III, da Constituição Federal, no art. 1º, inciso V, e art. 39, incisos I e II, da Lei 8.443/1992, no art. 260 do Regimento Interno do Tribunal de Contas da União, propõe-se: 
Considerar LEGAIS e conceder o registro dos atos de RAIMUNDO NONATO DE SOUZA, VALMIR PEREIRA ARAUJO, LUIZ OSORIO GARCIA FONSECA, JOSE MIGUEL DE ARAUJO, VALMIR PEREIRA ARAUJO, ISNALDO MUNIZ DE ARAUJO, LUAN VINICIUS DA SILVA SOUZA, NATHAN EVANGELISTA JORDAO, ADYR DA SILVA IGNACIO e GILBERTO FRANCISCO DE OLIVEIRA."
2.	O Ministério Público junto a esta Corte de Contas manifestou-se de acordo com a proposta da unidade técnica.
	É o Relatório

não há

Procurador Rodrigo Medeiros de Lima.

ATOS INICIAIS E DE ALTERAÇÃO DE REFORMA. SUPERVENIÊNCIA DE INVALIDEZ PERMANENTE DECORRENTE DE DOENÇA ESPECIFICADA EM LEI. AUSÊNCIA DE PREVISÃO LEGAL PARA EXTENSÃO DA VANTAGEM ESTABELECIDA NO ART. 110 DA LEI 6.880/1980 A MILITARES JÁ REFORMADOS. LEGALIDADE DOS ATOS INICIAIS. ILEGALIDADE DOS ATOS DE ALTERAÇÃO. NEGATIVA DE REGISTRO. DETERMINAÇÕES.

REFORMA (REFO)

Secretaria de Fiscalização de Pessoal (SEFIP).

Em julgamento, atos iniciais e de alteração de reforma emitidos no âmbito do Comando da Marinha em favor dos Srs. Adyr da Silva Ignácio, Gilberto Francisco de Oliveira, Isnaldo Muniz de Araújo, José Miguel de Araújo, Luan Vinicius da Silva Souza, Luiz Osório Garcia Fonseca, Nathan Evangelista Jordão, Raimundo Nonato de Souza e Valmir Pereira Araújo.
2.	A unidade técnica propõe que os atos ora submetidos a julgamento sejam considerados legais para fins de registro, em razão de não terem sido encontradas quaisquer irregularidades nas reformas.
3.	O Ministério Público junto a esta Corte de Contas manifestou-se de acordo com a proposta formulada pela Sefip.
4.	Da análise da documentação constante dos presentes autos, divirjo da conclusão a que chegou a unidade técnica em relação aos atos de alteração de reforma emitidos em favor dos interessados Adyr da Silva Ignácio, Gilberto Francisco de Oliveira, Isnaldo Muniz de Araújo, José Miguel de Araujo, Luiz Osório Garcia Fonseca, Raimundo Nonato de Souza e Valmir Pereira Araújo, senão vejamos.
5.	Todos os atos de alteração acima referidos foram editados com o objetivo de alterar o fundamento legal da concessão inicial, fazendo nelas constar o disposto no art. 110, §§ 1º e 2º, da Lei 6.880/1980 (Estatuto dos Militares) , na redação dada pela Lei 7.580/1986, em virtude de doença incapacitante superveniente ao ato de reforma:
"Art. 110. O militar da ativa ou da reserva remunerada, julgado incapaz definitivamente por um dos motivos constantes dos incisos I e II do art. 108, será reformado com a remuneração calculada com base no soldo correspondente ao grau hierárquico imediato ao que possuir ou que possuía na ativa, respectivamente. 
§ 1º Aplica-se o disposto neste artigo aos casos previstos nos itens III, IV e V do artigo 108, quando, verificada a incapacidade definitiva, for o militar considerado inválido, isto é, impossibilitado total e permanentemente para qualquer trabalho.
§ 2º Considera-se, para efeito deste artigo, grau hierárquico imediato:
a) o de Primeiro-Tenente, para Guarda-Marinha, Aspirante-a-Oficial e Suboficial ou Subtenente;
b) o de Segundo-Tenente, para Primeiro-Sargento, Segundo-Sargento e Terceiro-Sargento; e
c) o de Terceiro-Sargento, para Cabo e demais praças constantes do Quadro a que se refere o artigo 16"  (grifos acrescidos) .
6.	Para maior clareza, transcrevo também o art. 108 do referido estatuto, no que aqui interessa, com a redação dada pela Lei 12.670/2012:
"Art. 108. A incapacidade definitiva pode sobrevir em conseqüência de:
I - ferimento recebido em campanha ou na manutenção da ordem pública;
II - enfermidade contraída em campanha ou na manutenção da ordem pública, ou enfermidade cuja causa eficiente decorra de uma dessas situações;
III - acidente em serviço;
IV - doença, moléstia ou enfermidade adquirida em tempo de paz, com relação de causa e efeito a condições inerentes ao serviço;
V - tuberculose ativa, alienação mental, esclerose múltipla, neoplasia maligna, cegueira, lepra, paralisia irreversível e incapacitante, cardiopatia grave, mal de Parkinson, pênfigo, espondiloartrose anquilosante, nefropatia grave e outras moléstias que a lei indicar com base nas conclusões da medicina especializada;
 (...) ."
7.	Ora, como se vê da leitura do caput do art. 110 do Estatuto dos Militares, o benefício nele previsto - reforma com a remuneração calculada com base no soldo correspondente ao grau hierárquico imediato ao que possuir ou que possuía na ativa - é expressamente dirigido ao militar da ativa ou da reserva remunerada, não alcançando, portanto, o militar reformado.
8.	Sobre essa questão - os destinatários do adicional -, a jurisprudência do Superior Tribunal de Justiça (STJ) , intérprete último da lei federal, há muito se encontra pacificada, como ilustram os precedentes adiante reproduzidos:
"PROCESSUAL CIVIL. ADMINISTRATIVO. MILITAR REFORMADO POR ATINGIR A IDADE LIMITE NA RESERVA. INVALIDEZ SUPERVENIENTE À INATIVAÇÃO. REFORMA COM REMUNERAÇÃO CORRESPONDENTE AO GRAU HIERÁRQUICO IMEDIATO. IMPOSSIBILIDADE. SÚMULAS 7 E 83 DO STJ. 
1. O art. 110 da Lei 6.880/1980 prevê o direito de o militar da ativa ou da reserva remunerada ser reformado com a remuneração calculada com base no soldo correspondente ao grau hierárquico imediato ao que possuir. 
2. O Tribunal de origem asseverou: 'o autor foi reformado ex officio em 21/05/2006 (Evento 20 - PROCADM4 - fl. 15) , por ter atingido idade limite de permanência na reserva, nos termos do art. 106, I, d, da Lei n° 6.880/80. Pretende, agora, a melhoria da reforma para que seus proventos passem a ser calculados com base na remuneração do posto superior na inatividade, em razão da superveniência de moléstia que determina a sua invalidez (neoplasia maligna constatada em 04/01/2008) '.
3. É inviável reanalisar a constatação das datas da reforma e da eclosão da moléstia, pois inarredável a revisão do conjunto probatório dos autos para afastar as premissas fáticas estabelecidas pelo acórdão recorrido. Aplica-se, portanto, o óbice da Súmula 7/STJ. 
4. Ao reconhecer que o direito ora pugnado alcança apenas os militares da ativa ou da reserva remunerada, não prevendo a possibilidade da alteração de proventos de militar reformado por atingir a idade limite na reserva, o Tribunal a quo decidiu em consonância com a jurisprudência do STJ, razão pela qual incide a Súmula 83 do STJ. Precedentes: REsp 1.381.724/RS, Relatora Ministra REGINA HELENA COSTA, PRIMEIRA TURMA, DJe 10/5/2017; e AgRg no REsp 1.539.940/RS, Relatora Ministra ASSUSETE MAGALHÃES, SEGUNDA TURMA, DJe 29/3/2016. 
5. Recurso Especial não conhecido"  (REsp 1784347/RS, Rel. Min. Herman Benjamin, Segunda Turma, julgado em 2/4/2019, DJe de 23/4/2019; ênfase acrescentada) .
"ADMINISTRATIVO. MILITAR. REFORMA. ALTERAÇÃO DE BENEFÍCIO. INCAPACIDADE SUPERVENIENTE. ART. 110, § 1º C/C ART. 108, V, DA LEI 6.880/80. MILITARES DA ATIVA OU RESERVA REMUNERADA. RESTRIÇÃO. MILITAR JÁ REFORMADO. IMPOSSIBILIDADE. 
1. A reforma do militar com a remuneração calculada com base no soldo correspondente ao grau hierárquico imediato ao que possuir ou que possuía na ativa, nos termos do art. 110, § 1º, c/c o art. 108, V, da Lei 6.880/80, restringe-se aos militares da ativa ou reserva remunerada, na exata disposição do caput do art. 110, não sendo possível a concessão de tal benesse àqueles militares já reformados. 
2. Recurso especial não provido"  (REsp 1.340.075/CE, Rel. Min. Castro Meira, Segunda Turma, julgado em 9/4/2013, DJe de 15/4/2013; ênfase acrescentada) . 
9.	Mais recentemente, esta Corte de Contas, à luz do entendimento preconizado pelo Superior Tribunal de Justiça e considerando os termos do enunciado da Súmula Vinculante 37 do Supremo Tribunal Federal, modificou o seu entendimento acerca da matéria por meio do Acórdão 2225/2019-TCU-Plenário, da minha relatoria, o qual se encontra assim sumariado:
"ATOS DE REFORMA. ALTERAÇÃO DE UMA DAS CONCESSÕES PARA ELEVAÇÃO, EM UM GRAU HIERÁRQUICO, DO POSTO SOBRE O QUAL CALCULADOS OS PROVENTOS DO INATIVO, EM FACE DA SUPERVENIÊNCIA DE INVALIDEZ PERMANENTE DECORRENTE DE DOENÇA ESPECIFICADA EM LEI. MILITAR ANTERIORMENTE REFORMADO COM PROVENTOS JÁ CALCULADOS SOBRE O POSTO HIERÁRQUICO SUPERIOR, POR TEMPO DE SERVIÇO. AUSÊNCIA DE PREVISÃO LEGAL PARA EXTENSÃO DA VANTAGEM ESTABELECIDA NO ART. 110 DA LEI 6.880/1980 A MILITARES JÁ REFORMADOS, BEM COMO PARA O ACRÉSCIMO DE DOIS POSTOS NO CÁLCULO DOS PROVENTOS. NEGATIVA DE REGISTRO. DETERMINAÇÕES. LEGALIDADE E REGISTRO DAS DEMAIS CONCESSÕES."
10.	No caso concreto, todos os militares acima referidos já se encontravam reformados por ocasião da superveniência da doença que os incapacitaram definitivamente para o exercício de qualquer atividade laborativa, daí a ilegalidade dos respectivos atos de alteração de reforma, por não lhes ser mais aplicável o disposto no art. 110 do Estatuto dos Militares.
11.	Relativamente aos atos iniciais de reforma emitidos em favor dos Srs. Nathan Evangelista Jordão, Valmir Pereira Araújo (nº de controle 34867/2019) e Luan Vinicius da Silva Souza, acompanho o parecer da unidade técnica, considerando-os legais para fins de registro, haja vista a inexistência da constatação de qualquer irregularidade.
Ante o exposto, VOTO por que seja adotada a deliberação que ora submeto à apreciação deste Colegiado.
TCU, Sala das Sessões Ministro Luciano Brandão Alves de Souza, em 28 de janeiro de 2020.
BENJAMIN ZYMLER 
Relator